臺灣高等法院民事判決  
109年度上易字第156號
上  訴  人  盧雪玉  
訴訟代理人  姜宜君律師
被 上訴 人  張淑晶  

上列當事人間返還不當得利事件，上訴人對於中華民國108年12
月30日臺灣新北地方法院108年度訴字第2994號判決，提起上訴
，經本院於109年6月30日言詞辯論終結，判決如下：
    主  文
上訴駁回。
第二審訴訟費用由上訴人負擔。
    事實及理由
一、上訴人主張：伊於民國95年7月28日以自有房地向訴外人聯
    邦商業銀行股份有限公司（下稱聯邦銀行）增貸新臺幣（下
    同）1,900萬元，被上訴人於95年11月21日持伊印鑑及存摺
    ，至聯邦銀行大安分行提領其中289萬元，迭經伊追討均未
    償還等情。爰擇一依消費借貸或不當得利之法律關係，一部
    分請求命被上訴人應給付51萬元，及自起訴狀繕本送達翌日
    起至清償日止，按年息5%計算利息之判決。並願供擔保請准
    宣告假執行。
二、被上訴人則以：聯邦銀行大安分行回函雖表示係由伊提領上
    訴人289萬元貸款，惟兩造有投資糾紛，並無借貸關係，上
    訴人並未證明消費借貸或不當得利要件，則其依消費借貸或
    不當得利所為一部請求，均為無理由等語，資為抗辯。
三、原審為上訴人全部敗訴之判決，上訴人聲明全部不服，提起
    上訴，並上訴聲明：㈠原判決廢棄。㈡被上訴人應給付上訴人
    51萬元，及自起訴狀繕本送達翌日起至清償日止，按年息5%
    計算之利息。被上訴人答辯聲明：上訴駁回。
四、上訴人主張被上訴人於95年11月21日持其印鑑及存摺至聯邦
    銀行大安分行提領帳戶內289萬元，擇一依消費借貸或不當
    得利之法律關係，一部請求被上訴人應給付51萬元本息等語
    ，為被上訴人所否認，並以上開情詞置辯。經查：
㈠、上訴人主張被上訴人於95年11月21日持其印鑑及存摺至聯邦
    銀行大安分行提領289萬元等情，並提出聯邦銀行北投分行
    借款契約書、聯邦銀行95年11月21日取款憑條、北投分行傳
    票及存款存摺明細表為憑（見臺灣臺北地方法院108年度訴
    字第3942號卷17至21頁、本院卷47頁）。雖被上訴人以北投
    分行傳票上有手寫「客戶自聯行提領受託代扣滙回」字句，
    抗辯該筆款項自聯邦銀行大安分行提款後又滙回北投分行云
    云。惟經本院向聯邦銀行大安分行查詢當日提領289萬元情
    形，經該行表示當日並無滙回之交易，並提出100萬元以上
    單筆現金交易明細表記錄交易人為「張淑晶」（見本院卷77
    頁），嗣再檢附該筆款項相關傳票回覆：「經查附件盧雪玉
    帳戶（000-00-0000000）之取款憑條係客戶於95.11.21至本
    行大安分行要求取款新台幣289萬元，惟因業務規定限制，
    該交易僅得由原開戶行執行，爰請本行北投分行執行扣款交
    易後，匯款至本行大安分行，再由大安分行支付現金予張淑
    晶」等語（見本院卷93至98頁），固可認被上訴人於95年11
    月21日持蓋妥上訴人提款印鑑之取款憑條至聯邦銀行大安分
    行提領上訴人帳戶內289萬元。
㈡、按稱消費借貸者，謂當事人一方移轉金錢或其他代替物之所
    有權於他方，而約定他方以種類、品質、數量相同之物返還
    之契約，民法第474條第1項定有明文。又稱消費借貸者，於
    當事人間必本於借貸之意思合致，而有移轉金錢或其他代替
    物之所有權於他方之行為，始得當之。是以消費借貸，因交
    付金錢之原因多端，除有金錢之交付外，尚須本於借貸之意
    思而為交付，方克成立。倘當事人主張與他方有消費借貸關
    係存在者，自應就該借貸意思互相表示合致及借款業已交付
    之事實，均負舉證之責任，其僅證明有金錢之交付，未能證
    明借貸意思表示合致者，仍不能認為有該借貸關係存在（最
    高法院98年度台上字第1045號判決意旨參照）。查被上訴人
    於95年11月21日至聯邦銀行大安分行提領上訴人帳戶289萬
    元貸款，惟當事人間給付金錢之原因甚多，被上訴人既否認
    其與上訴人間就該筆款項存有消費消貸關係，揆諸前揭說明
    ，自應由上訴人舉證以實其說，惟上訴人迄未能舉證證明兩
    造有何借貸意思互相表示合致，則其依消費借貸之法律關係
    ，一部請求被上訴人給付51萬元本息云云，為無理由。雖上
    訴人主張本院108年度上易字第346號償還代墊款事件所認定
    被上訴人取走上訴人向聯邦銀行貸款1,900萬元部分，具有
    爭點效云云，並提出上開確定判決為證（見本院卷180、186
    至187頁），惟上開判決並未認定取款之法律關係，兩造復
    於本院108年度上字第1446號返還不當得利事件對此再為爭
    執（見本院卷109頁），尚難徒以被上訴人上開提款行為，
    遽認兩造間就其中51萬元存有消費借貸關係。至上訴人聲請
    傳訊其女兒林佩儀證明被上訴人提領289萬元之使用目的云
    云（見本院卷第57、121頁），然林佩儀僅為上訴人向聯邦
    銀行北投分行貸款之連帶保證人，上訴人起訴狀並未敘述林
    佩儀曾參與兩造間金錢往來或陪同被上訴人提領289萬元，
    則上訴人聲請林佩儀證明被上訴人提領該筆款項之用途，核
    無必要，併此敘明。　
㈢、再按所謂不當得利，係以當事人無法律上原因而受利益，致
    他方受損害者，為其成立要件。就因自己行為而為給付後，
    再主張不當得利返還請求權存在之當事人，對於該請求權成
    立要件之他方係無法律上之原因而受利益之事實，應負舉證
    責任。又主張權利之原告若先不能舉證，以證明自己主張之
    事實為真，縱被告就其抗辯事實不能舉證，或其所舉證據尚
    有疵累，亦應駁回原告之請求（最高法院109年度台上字第1
    00號判決意旨參照）。查上訴人自承其將印鑑及存摺交給被
    上訴人提款（見本院卷120頁），惟無法證明兩造存有消費
    借貸關係，然上訴人既係因自己行為所為給付，則上訴人主
    張被上訴人無法律上原因提領289萬元，既為被上訴人所否
    認，自應由上訴人就此利己事實負舉證之責。雖上訴人以被
    上訴人所辯不實，且未盡真實陳述義務，應由被上訴人證明
    其有提領該筆款項之法律上原因云云。然當事人對於其提出
    之事實，應為真實及完整之陳述，法院依辯論全旨及調查證
    據之結果，倘若認一造未盡真實陳述義務，僅能減輕對造主
    張消極事實之舉證程度，並非改變欠缺給付目的不當得利之
    舉證責任分配。惟本件上訴人未能就其主張欠缺給付目的之
    不當得利事實，先為舉證證明，則其以被上訴人否認提款乙
    事有所疵累，反要求被上訴人先舉證證明提款原因云云，有
    違舉證責任之分配法則，並無可取。從而，上訴人依不當得
    利之法則，請求被上訴人給付51萬元本息云云，亦為無理由
    ，不應准許。　
五、綜上所述，上訴人依消費借貸或不當得利之法律關係，一部
    請求被上訴人給付51萬元，及自起訴狀繕本送達翌日起至清
    償日止，按年息5%計算之利息，為無理由，不應准許。原審
    為上訴人敗訴之判決，並駁回其假執行之聲請，於法並無不
    合。上訴意旨指摘原判決不當，求予廢棄改判，為無理由，
    應駁回上訴。
六、本件事證已臻明確，兩造其餘攻擊防禦方法及所提證據，經
    本院斟酌後，認均不足以影響本判決之結果，爰不逐一詳予
    論駁，併此敘明。
七、據上論結，本件上訴為無理由，依民事訴訟法第449條第1項
    、第78條，判決如主文。 
中　　華　　民　　國　　109 　年　　7 　　月　　21　　日
              民事第四庭
　　　　　　　　　審判長法  官  傅中樂　　 
                 　　　 法  官  周祖民
　　　　　　　　　　　  法  官  管靜怡
正本係照原本作成。
不得上訴。
中　　華　　民　　國　　109 　年　　7 　　月　　21　　日
                        書記官  劉美垣